臺灣臺北地方法院刑事判決　　　　　　　95年度易字第1999號
公　訴　人　臺灣臺北地方法院檢察署檢察官
被　　　告　丙○○
選任辯護人　方伯勳律師
　　　　　　陳盈潔律師
　　　　　　許恒輔律師
上列被告因妨害名譽案件，經檢察官提起公訴（九十五年度偵續
字第三三一號），本院判決如下：
    主  文
丙○○無罪。
    理  由
一、公訴意旨略以：被告丙○○係國內知名樂團「麻吉」之成員
    。緣立法院第五屆立法委員即告訴人甲○○、乙○○於其立
    法委員任期內，鑒於網際網路及電子資訊產品的快速發展，
    著作權散布途徑已不同於傳統，不論是文字、音樂、影音或
    圖像都能利用e-mail、P2P、MSN等媒介在網際網路上快速且
    便捷的流傳、利用，大量著作在網路上流動，新的科技發展
    所帶來著作流通媒介的革命，對著作權人及著作之消費者、
    使用者帶來極大的衝擊，並因而衍生出許多社會爭議。告訴
    人甲○○、乙○○有鑑於此，為期著作權人均能得到合理之
    使用著作報酬，使用者及消費者亦均能安心利用著作，經營
    者則能有明確付費制度以資遵循，創造三贏局面，遂與其餘
    四十三名立法委員於民國九十二年間共同提案增訂著作權法
    第五十一條之一關於「著作權補償金制度」之規定，藉以規
    範以網路科技傳輸音樂著作之各方權利人彼此間之權利義務
    關係。惟被告反對上開提案，認無端剝奪音樂著作權人權益
    ，乃創作歌曲「報應」表達對立法委員上開提案修法之不滿
    ，並在該歌曲公開發表前，意圖散布於眾，先行於九十四年
    六月間，將該歌曲口白及歌詞，以電子郵件方式傳送給三十
    至四十位友人觀看，口白內容略謂「這首歌獻給謀殺臺灣音
    樂的著作權法第五十一條之一和所有幫兇甲○○‥‥乙○○
    ‥‥」等語，歌詞內容略謂「‥‥kooro‥‥EZP‥‥偷了臺
    灣最國際的玩意‥‥他們一定收買立偉（「委」之誤）才敢
    這們屌，沒法律就幫他們創一條‥‥」等語，直指告訴人甲○○、乙○○係收受網路業者利益等不實事項，始提案增訂
    上開條文；復於同年九月間，在公眾得以共見共聞之華納國
    際音樂股份有限公司（下稱華納公司）網站（http://www.w
    arnermusic.com.tw）連結網頁中，張貼前開口白及歌詞；
    再於「麻吉」樂團於同年十一月間發行之名為「超人」之專
    輯中，收錄上開歌曲，雖於歌曲中刪除口白部分，但仍保留
    歌詞內容，均致生損害於告訴人甲○○、乙○○之人格評價
    ，因認被告涉犯刑法第三百十條第二項之加重誹謗罪嫌云云
    。
二、按犯罪事實應依證據認定之，無證據不得認定犯罪事實；不
    能證明被告犯罪或其行為不罰者，應諭知無罪之判決，刑事
    訴訟法第一百五十四條第二項、第三百零一條第一項分別定
    有明文。再事實之認定，應憑證據，如未能發現相當證據，
    或證據不足以證明，自不能以推測或擬制之方法，以為裁判
    基礎（最高法院四十年臺上字第八六號判例參照）。又認定
    犯罪事實所憑之證據，雖不以直接證據為限，間接證據亦包
    括在內；然而無論直接或間接證據，其為訴訟上之證明，須
    於通常一般之人均不致有所懷疑，而得確信其為真實之程度
    者，始得據為有罪之認定，倘其證明尚未達到此一程度，而
    有合理之懷疑存在時，即無從為有罪之認定，此亦有最高法
    院七十六年臺上字第四九八六號判例可資參照。
三、次按言論自由為憲法所保障之基本權利，國家應給予最大限
    度之維護，俾其實現自我、溝通意見、追求真理及監督各種
    政治或社會活動之功能得以發揮，任何人或國家不應任意加
    以侵害，惟為維護個人隱私權，使之不受不合理之侵害，且
    為避免妨害他人名譽，刑法第三百十條第一項乃定有誹謗罪
    之處罰，目的即係在於賦予言論自由合理之約束及規範。誹
    謗罪之成立，除行為人在客觀上需有指摘或傳述足以毀損他
    人名譽之事外，尚須行為人在主觀上有毀損他人名譽之故意
    ，方具構成要件該當性，而行為人是否具有主觀構成要件故
    意，須依行為當時之具體情況客觀判斷之，立法者為免爭論
    ，於一般誹謗罪（即刑法第三百十條）之情形，以刑法第三
    百十一條明定阻卻構成要件事由，只要行為人之行為係以善
    意發表言論而客觀上符合該條所規定之要件者，縱足以造成
    毀損他人名譽之結果，亦不該當於誹謗罪之構成要件，亦即
    其主觀上並不具備誹謗之故意，藉以解決刑法實務上就主觀
    不法意圖判斷上之困難，由該二條規定亦可知保護名譽及言
    論自由應有所折衷，因此，對於保護名譽仍應有相當之限制
    ，否則任意箝束言論，足為社會之害。倘無證據足證行為人
    係出於惡意之情況下，即應推定其係以善意為之，此即所謂
    實質惡意原則（Actual　Malice）。此原則在應用上，係謂
    表意人對於具體事實有合理之懷疑或推理，而依其個人主觀
    之價值判斷，公平合理地提出主觀之評論意見，且非以損害
    他人名譽為唯一之目的者，不問其評論之事實是否真實，始
    可推定表意人係出於善意，得免去刑責之處罰，亦經最高法
    院著有九十三年度臺非字第一六二號判決要旨可參。再者，
    人為理性之動物，對於周圍之人、事、物，常有相當意見，
    且喜表現其意見於外，以聽取他人之觀感，或期有益於人類
    社會；昔日專制時代，人民言論、講學、著作及出版之表現
    自由橫被壓制，除背於人之本性外，更阻礙民主政治之推行
    及人類社會之進步；有鑑於此，各國憲法對人民言論、講學
    、著作及出版之表現自由，莫不加以保護，我國憲法第十一
    條即明文規定「人民有言論、講學、著作及出版之自由」。
    而音樂創作人之詞曲創作，歌詞部分既係以文字之方式為之
    而得以表示該創作人之思想或意見，再透過曲調之旋律加以
    傳唱，以此方法將其所欲傳達的思想或意見表現於外，本院
    認詞曲創作之內容應屬於上開言論自由之一部分。惟創作人
    既係以上述方式表達其思想及意見，且多透過大眾傳播媒體
    加以播送，對一般社會大眾自具有廣大之影響，故詞曲創作
    人若係基於社會上所發生之真實事件為基礎對時事加以針砭
    進而創作歌詞，於創作歌詞時亦應基於自律觀念善盡其責任
    ，避免於歌詞內提供錯誤之資訊或意見使他人名譽遭受損害
    。又依據我國法律規定，構成誹謗者，除民事責任外，尚有
    刑事責任，以法律對侵害人民名譽權加以刑事處罰固有其立
    法沿革，惟鑑於避免因憚懼誹謗責任而採行自我限制與檢查
    之寒蟬效應（Ch illing　Effect），如涉及故意妨害他人
    名譽，倘係以善意發表言論而對於可受公評之事為適當之評
    論者，依刑法第三百十一條第三款規定不加處罰，該條立法
    理由載明：「保護名譽，應有相當之限制，否則箝束言論，
    足為社會之害。故以善意發表言論，而有本條所列情形者，
    不問事之真偽，概不處罰。庶於保護名譽及言論自由兩者折
    衷，以求適當。」；行為人既以善意發表言論，可知其主觀
    上不具誹謗故意，善意發表言論之行為因欠缺構成要件故意
    ，而不具構成要件該當性，即不成立誹謗罪。
四、本案公訴人認被告涉犯加重誹謗罪，無非以被告之供述、告
    訴人甲○○及乙○○指訴、立法院院總第五五三（委員提案
    第五二○四號）議案關係文書、本院九十五年度北院民公敏
    字第二○○○八二號公證書、華納公司發行之「超人」音樂
    專輯等為主要依據。訊據被告對於上開「報應」歌曲之歌詞
    為其所創作，其在該歌曲公開發表前，先行將該歌曲口白及
    歌詞，以電子郵件方式傳送給友人觀看，而口白內容確有「
    這首歌獻給謀殺臺灣音樂的著作權法第五十一條之一和所有
    幫兇甲○○‥‥乙○○‥‥」等語，歌詞內容確有「‥‥
    kooro‥‥EZP‥‥偷了臺灣最國際的玩意‥‥他們一定收買
    立偉才敢這麼屌，沒法律就幫他們創一條‥‥」等語，且上
    開口白及歌詞曾張貼在公眾得以共見共聞之華納公司網站（
    http://www.warnermusic.com.tw）連結網頁中；再於之後
    「麻吉」樂團發行之名為「超人」之專輯中收錄上開歌曲，
    而歌曲中已刪除口白部分，但仍保留歌詞內容等事實坦承不
    諱，然堅決否認有何誹謗告訴人甲○○、乙○○之犯行，辯
    稱：創作該歌曲之目的係為保護臺灣的音樂即智慧財產而已
    ，因該部分一直沒有任何的法令以為保護，對於著作權法第
    五十一條之一的部分，其曾私下與音樂圈內人員談論瞭解，
    但並無人知道此法令，所以想私下去找相關人員來幫忙，惟
    政府官員對於要不要幫忙的態度一直很不明顯，其認為該法
    條的益處只有給其他業者，並沒有保護音樂業者；且其所為
    歌詞屬娛樂，為藝術品，除了言論自由外，應亦有歌曲創作
    之自由，其並無誹謗告訴人二人之故意等語。
五、經查：
    (一)程序部分：
        1.按「被告以外之人於審判外之言詞或書面陳述，除法
          律有規定者外，不得作為證據。」、「除前三條之情
          形外，下列文書亦得為證據：一、除顯有不可信之情
          況外，公務員職務上製作之紀錄文書、證明文書。二
          、除顯有不可信之情況外，從事業務之人於業務上或
          通常業務過程所須製作之紀錄文書、證明文書。三、
          除前二款之情形外，其他於可信之特別情況下所製作
          之文書。」、「被告以外之人於審判外之陳述，雖不
          符前四條之規定，而經當事人於審判程序同意作為證
          據，法院審酌該言詞陳述或書面陳述作成時之情況，
          認為適當者，亦得為證據。」、「當事人、代理人或
          辯護人於法院調查證據時，知有第一百五十九條第一
          項不得為證據之情形，而未於言詞辯論終結前聲明異
          議者，視為有前項之同意。」，刑事訴訟法第一百五
          十九條第一項、第一百五十九條之四、第一百五十九
          條之五第一項、第二項分別定有明文。
        2.辯護人於本院行準備程序中代被告主張公訴人所提出
          之證據除證據清單編號四即本院九十五年度北院民公
          敏字第二○○○八二號公證書，認為無證據能力外，
          其餘公訴人所提出之證據均認為有證據能力等語（見
          本院九十五年十月十六日準備程序筆錄），查上開公
          證書既僅就網頁所顯示畫面與列印資料相符等相關事
          實予以公證，且為民間公證人所出具之公證書，依法
          本有證據能力，辯護人爭執無證據能力云云，顯有誤
          會。
        3.再公訴人就本案辯護人所提出之新聞報導列印資料等
          相關證據均認為為審判外之陳述，且經濟部智慧財產
          局於網際網路所公布之不贊成增訂著作權法第五十一
          條之一之說明與本案無關，認上開證據均不具證據能
          力云云（見本院九十五年十二月十一日準備程序筆錄
          、九十六年四月十二日審判筆錄），矧辯護人所提出
          之上開新聞報導內容，並非證明該等新聞報導內容屬
          實，而僅係提出該證據證明新聞媒體曾有為如此之報
          導耳，本院認該等證據所證明之待證事實既僅為證明
          媒體曾為如此之報導，而非證明其內報導屬實，且上
          開經濟部智慧財產局網路上之與本案有關聯性，因認
          該等證據均有證據能力。
    (二)實體部分：
        1.刑法上誹謗罪之基本構成要件有三，其一須主觀上有
          誹謗之故意，其二須有指摘或傳述不實之具體事實之
          行為，其三須所指摘或傳述者為足以減損貶低他人在
          社會上之名譽地位，倘缺其中一要件，犯罪即不成立
          ，是行為人所指摘或傳述之事，必須具有足以損害被
          指述人名譽之具體事件內容，始有誹謗行為可言。而
          行為人所指摘或傳述之事是否「足以毀損他人名譽」
          ，應就被指述人之個人條件以及指摘或傳述內容，以
          一般人之社會通念為客觀之判斷。須行為人所指摘或
          傳述之具體事實，足以使被指述人在社會上所保有之
          人格及聲譽地位，因行為人之惡害性指摘或傳述，使
          之有受貶損之危險性或可能性方屬之。惟名譽究有無
          毀損，非單依被害人主觀上之感情決之，而應依社會
          客觀之評價，如因之可受貶損，雖未傷及被害人主觀
          之感情，仍應視為名譽之侵害；反之，縱然已傷及被
          害人主觀之情感，然實際上行為人之行為對其社會之
          客觀評價並無影響，仍不為名譽之侵害，先予敘明。
        2.被告對於其所創作之「報應」歌曲之歌詞內容確有「
          ‥‥kooro‥‥EZP‥‥偷了臺灣最國際的玩意‥‥他
          們一定收買立偉才敢這麼屌，沒法律就幫他們創一條
          ‥‥」等詞，且該歌曲先前之口白內容確有「這首歌
          獻給謀殺臺灣音樂的著作權法第五十一條之一和所有
          幫兇甲○○‥‥乙○○‥‥」等詞，而其於該歌曲公
          開發表前，曾先行將該歌曲口白及歌詞，以電子郵件
          方式傳送給友人觀看，嗣後上開歌曲之歌詞及口白曾
          遭人張貼在華納公司網站，而之後「麻吉」樂團所發
          行之名為「超人」之專輯中收錄上開歌曲，歌曲中已
          刪除口白部分，但仍保留歌詞內容等事實坦承不諱，
          復據告訴人甲○○及乙○○於偵查中具狀指訴在卷，
          並於本院審理中證述歷歷（見本院九十六年四月十二
          日審判筆錄），又有立法院院總第五五三（委員提案
          第五二○四號）議案關係文書、本院九十五年度北院
          民公敏字第二○○○八二號公證書等在卷可查，又有
          華納公司發行之「超人」音樂專輯可佐，是此部分事
          實應堪認定。
        3.觀之上開歌詞內容確有「收買立偉」、「沒法律就幫
          他們創一條」等文字，而「收買」一詞，通常係指以
          錢財或利益買通人之意思，而立法委員之職責本即係
          就法律之修正或制定加以提案繼而立法制定法律，是
          被告於上開歌詞內雖係稱「收買立偉」而非「收買立
          委」，但與該歌詞內容「沒法律就幫他們創一條」對
          照觀之，「偉」字復與「委」字同音，可知被告所指
          上開「收買立偉」，當係指「收買立委」無誤，況演
          唱者依上開歌詞內容加以傳唱時，於一般閱聽大眾聽
          聞該歌曲時，以一般人之社會通念為客觀之判斷，已
          知悉其所指係收買立委而具有負面之評價無誤。參諸
          上開歌曲先前曾有口白稱「這首歌獻給謀殺臺灣音樂
          的著作權法第五十一條之一和所有幫兇甲○○‥‥張
          學舜‥‥」等語，若僅就該歌曲口白及歌詞部分斷章
          取義觀之，確足使人誤認告訴人甲○○、乙○○有收
          取他人錢財或利益，而使告訴人二人在社會上所保有
          之名譽地位有受貶損之虞，告訴人二人提出本件告訴
          ，似非全然無據。
        4.然言論自由的目的之一便在保障社會大眾對公共事務
          討論爭辯的過程中所難免產生的錯誤、喧囂或不和諧
          ，告訴人二人於案發時為立法委員，屬具有特殊地位
          的公眾人物，社會大眾對其等之一舉一動有著相當之
          興趣，其等因職務之故，亦經常捲入特定重要公共議
          題，但相對地，其等亦有較佳地利用大眾傳播工具澄
          清不實言論、指摘的能力，法院在個案中應具體衡量
          上述各點，追求個案中相衝突基本權之最適調和。是
          本件首應審究者，厥為被告創作上開「報應」歌曲時
          ，其主觀上是否有實質惡意，亦即被告於創作上開歌
          曲之歌詞時是否係對於具體事實有合理之懷疑或推論
          而基於個人之價值判斷，為適當之評價？是否具有誹
          謗之故意？查：
          (1)被告於創作上開歌曲表達其對著作權法第五十一條
            之一著作補償金制度規定之意見前，國內相關之媒
            體即有登載相關之訊息稱業者已向立法委員提出所
            謂補償金制度，目前正尋求連署等內容，此有被告
            所提出之九十二年七月三日東森電子新聞網頁列印
            資料可查；而經濟部智慧財產局並曾於九十二年七
            月二十九日在網際網路上公布該局不贊成增訂著作
            權法第五十一條之一之理由說明，著作權法諮詢委
            員就上開法律之增訂復有不同意見，國際唱片交流
            基金會（IFPI）亦就上開法案內容表達反對增訂該
            條法律之立場等情，亦有經濟部智慧財產局網際網
            路上之說明文件、著作權法諮詢委員九十二年十月
            二十二日座談會會議紀錄、九十三年四月十一日電
            腦報列印資料、九十三年六月四日巨亨網之新聞列
            印資料、九十三年七月十三日民生報之新聞報導、
            九十三年十二月二十日經濟日報之報導（以上均影
            本）等在卷可按。況告訴人即證人乙○○於本院證
            述時亦證稱：在九十二年提案之後KURO曾經到立法
            院說明它的營運模式，渠認為可以瞭解，所以就接
            受該公司說明，是在渠辦公室，之後到立法院的會
            議室連同助理一起參加（見本院九十六年四月十二
            日審判筆錄）等語，則被告本於當時其自大眾傳播
            媒體、網際網路所獲得之資訊，主觀上認提案之立
            法委員係受業者之遊說方贊成本案立法，認提案之
            立委就上開著作權法第五十一條之一加以提案，將
            對臺灣之音樂創作造成巨大影響，甚或將使臺灣之
            音樂消失，而將之創作入歌詞內容以創作此歌曲，
            應認被告係對於具體的事實有合理之懷疑或推理，
            基於其個人之價值判斷所為之評價，主觀上顯難認
            有何誹謗告訴人二人之故意。
          (2)再歌曲之詞曲創作之特色，在於二者無法分離觀之
            ，相同之文字內容以不同之聲音、語調或曲調顯現
            ，就閱聽人之感覺本即有不同，是詞曲創作與普通
            一般文字、圖畫之傳述不同而需整體視之，不應加
            以割裂，被告所創作之報應一曲本雖有口白稱：「
            為我們臺灣的音樂默哀，這首歌獻給謀殺臺灣音樂
            的著作權法第五十一條之一和所有的幫兇甲○○‥
            ‥乙○○‥‥跟另外三十七個立委」，然於歌詞中
            所謂「收買立偉」並未確實指明係收買何立委，是
            否閱聽大眾於聽取該歌曲時之感覺足使人認該歌詞
            內容內所指收買立委即係指收買告訴人二人，尚難
            加以認定。
          (3)又該首「報應」歌曲指摘評論之主角為kooro及EZP
            兩兄弟，歌詞內容亦均以該二業者為批判對象，則
            就該歌曲之歌詞全文觀之，尚難得出被告有故意誹
            謗告訴人二人之結論，是本院自難僅因上開歌詞內
            容中有載「收買立偉」等語，即認被告有誹謗告訴
            人二人之故意。被告既係綜合當時其所獲得之資訊
            ，再依其主觀之價值所為綜合判斷，以歌曲創作之
            方式對於公眾人物的特定重要公共議題表示其主觀
            之評論意見，並非故意捏造虛偽事實加以陳述，亦
            非以損害告訴人二人之名譽為唯一之目的，被告所
            為顯無從以誹謗罪相繩。被告於創作該歌曲時既無
            誹謗告訴人二人之故意，則事後由被告本人或他人
            將之張貼在華納公司網站，並於刪除口白後將之收
            錄於音樂專輯內，當亦無誹謗之可言，自不待言。
六、綜上所述，被告所辯其創作該歌曲之目的係為保護臺灣的音
    樂即智慧財產而已，因該部分一直沒有任何的法令以為保護
    ，對於著作權法第五十一條之一的部分，其曾私下與音樂圈
    內人員談論瞭解，但並無人知道此法令，所以想私下去找相
    關人員來幫忙，惟政府官員對於要不要幫忙的態度一直很不
    明顯，其認為該法條的益處只有給其他業者，並沒有保護音
    樂業者；且其所為歌詞屬娛樂，為藝術品，除了言論自由外
    ，應亦有歌曲創作之自由，其並無誹謗告訴人二人之故意等
    語，當與事實相符，堪以採信，被告於上開歌曲詞曲創作中
    先於口白處指明獻給告訴人等人，繼於歌詞內稱「收買立偉
    」等語，用詞或有不當，或可能因此而致不明究理之他人誤
    認確有立委遭收買等情，所為或有思慮未周之處，然其所為
    尚難認有何實質惡意，而應以刑法上之誹謗罪相繩，惟被告
    身為創作人，其以詞曲創作之方式傳達其思想及意見，對一
    般社會大眾具有廣大之影響，於創作歌詞時亦應基於自律觀
    念善盡其責任，避免於歌詞內提供錯誤之資訊或意見。本案
    依公訴人所提出之證據無法證明被告有誹謗告訴人二人之主
    觀故意，此外，復查無其他積極證據足資證明被告確有公訴
    人所指訴之誹謗犯行，揆諸首揭規定及說明，不能證明被告
    犯罪，自應為被告無罪判決之諭知。
據上論斷，應依刑事訴訟法第三百零一條第一項，判決如主文。
本案經檢察官永欽到庭執行職務
中　　華　　民　　國　　96　　年　　5 　　月　　10　　日
　　　　　　　　　刑事第九庭  審判長法　官　蘇素娥
                                    法  官  林怡秀
                                    法  官  黃紹紘
以上正本證明與原本無異。
如不服本判決，得於判決送達後十日內，向本院提出上訴狀（應
抄附繕本）。告訴人或被害人如對於本判決不服者，應具備理由
請求檢察官上訴，其上訴期間之計算係以檢察官收受判決正本之
日期為準。
　　　　　　　　　　　　　　　      書記官　陳靜君
中　　華　　民　　國　　96　　年　　5 　　月　　10　　日
